臺灣高等法院民事判決
109年度重上更一字第47號
上  訴  人  華親人股份有限公司
法定代理人  張棟華  
訴訟代理人  劉大新律師
被 上訴 人  陳有    
訴訟代理人  黃本仁律師
            顏火炎律師
上列當事人間請求返還股權事件，上訴人對於中華民國105年3月
16日臺灣新北地方法院105年度重訴字第64號判決提起上訴，經
最高法院發回更審，本院於109年12月8日言詞辯論終結，判決如
下：
    主      文
原判決廢棄。
被上訴人應於上訴人給付港幣肆佰萬元之同時，將楊富實業（深
圳）有限公司出資額港幣肆佰萬元返還登記予上訴人。
第一、二審及發回前第三審訴訟費用，由被上訴人負擔。
    事實及理由
一、上訴人主張：伊於民國94年間將伊所有之大陸地區楊富實業
    （深圳）有限公司（下稱楊富公司）出資額港幣（未註明幣
    別者，下同）2,000萬元（下稱系爭股權）以2,500萬元出售
    予被上訴人（下稱系爭股權買賣契約），伊已將系爭股權移
    轉登記予被上訴人，惟被上訴人僅給付1,197萬5,000元，尚
    有1,302萬5,000元價金迄未給付，經伊催告仍拒絕給付，伊
    乃解除系爭股權買賣契約，爰依民法第259條規定，求為命
    ：被上訴人應將楊富公司出資額400萬元（即就系爭股權20%
    為一部請求）返還登記予伊。
二、被上訴人則以：兩造於95年2月11日進行結算，以伊對訴外
    人大陸地區佛山市城區置地集團公司（下稱佛山公司）之債
    權（下稱系爭佛山公司債權）及伊所有木地板工廠設備（下
    稱系爭地板設備）依序以700萬元、525萬元折抵系爭股權買
    賣價金，另上訴人同意不再請求尾款77萬5,000元，故伊已
    全數給付價款，上訴人解除系爭股權買賣契約不合法，不得
    請求伊返還楊富公司出資額400萬元等語，資為抗辯。 
三、原審為上訴人敗訴之判決，上訴人不服，提起上訴，並聲明
    ：㈠原判決廢棄。㈡被上訴人應將系爭股權之20%（即出資額4
    00萬元）返還登記予上訴人。上訴人則答辯聲明：上訴駁回
    。
四、兩造不爭執事項（本院卷第142頁至第143頁）：
　㈠兩造間成立系爭股權買賣契約，由被上訴人以2,500萬元，向
    上訴人購買系爭股權（即楊富公司出資額2,000萬元）。
  ㈡兩造於95年2月11日結算時確認上訴人實收現金1,197萬5,000
    元，其餘價金1,302萬5,000元，被上訴人以系爭佛山公司債
    權、系爭地板設備依序折抵系爭股權買賣價金700萬元、525
    萬元。
  ㈢上訴人於95年7月14日將系爭股權移轉登記予被上訴人。
  ㈣系爭地板設備於97年2月至3月間遭隆安運輸事業股份有限公
    司（下稱隆安公司）負責人謝昊恩（原名謝然進）侵占、盜
    賣，上訴人授權被上訴人處理此事，謝昊恩所涉刑事案件經
    臺灣桃園地方法院98年度易字第67號、本院98年度上易字第
    2839號刑事判決謝昊恩處有期徒刑4年6月確定。
五、上訴人主張被上訴人未依系爭股權買賣契約約定交付系爭佛
    山公司債權、系爭地板設備以交付買賣價金，經其催告後仍
    未履行，其已解除系爭股權買賣契約，一部請求被上訴人應
    將楊富公司出資額400萬元返還登記予其云云，為被上訴人
    所否認，並以前詞置辯，茲析述如下：
　㈠被上訴人是否已交付系爭佛山公司債權、系爭地板設備予上
    訴人？　
　　⒈按法院為判決時，應斟酌全辯論意旨及調查證據之結果，
      依自由心證判斷事實之真偽，不得違反論理及經驗法則。
      此觀民事訴訟法第222條第1項本文、第3 項規定自明。另
      認定事實所憑之證據，不以能直接證明待證事實之證據為
      限，倘綜合各種情況及資料能證明一定之事實，依該事實
      ，根據經驗法則及論理法則之研判與推理作用，得以推論
      待證事實存在之證據，亦包括在內（最高法院108年度台
      上字第1033號判決意旨參照）。
　　⒉兩造於95年2月11日結算時簽署「陳有董事長投資資金說明
      文」（下稱系爭說明文）記載：「壹、楊富案…結算至今
      日（2006年2月11日）總計『收到』港幣2,500萬元（業經雙
      方確認陳有董事長認購『楊富案20%股權』優惠總價為港幣2
      ,500萬元）。此款收齊明細如下：1.實收現金部分：港幣
      1,197.5萬元。2.其他折抵部分：港幣1302.5萬元。分別
      如下：㈠佛山案：港幣700萬元。㈡地板設備：港幣525萬元
      （75%權利計算結果）。㈢優惠款：港幣77.5萬元」等語（
      見原審卷第50頁）；兩造同日簽署之「陳有先生參與楊富
      案股金合併計算的收條」（下稱系爭收條）第1條2、3依
      序記載：「從陳有先生原已購買的木地板廠設備暫定價值
      約為新台幣3,300萬元（將以進口至中國濰坊設廠並經海
      關批准總價為準）之70%金額作為股權轉換，計為新台幣2
      ,310萬元（約為港幣525萬元）；自佛山置地公司欠陳有
      先生之債款中轉移債權給張棟華先生計港幣700 萬元（將
      以佛山置地公司償還陳有先生之債款實際金額計之）」等
      語（見原審卷第66頁），系爭說明文雖記載「收到」、「
      收齊」等文字，被上訴人亦據以主張已付清系爭股權之全
      部買賣價金，惟上訴人否認已收到折抵系爭股權買賣價金
      （即交付佛山公司債權、系爭地板設備）部分。經查：
　　　⑴系爭佛山公司債權係被上訴人向佛山公司、第三人佛山
        市城區升平工業公司（下稱升平公司，與佛山公司合稱
        佛山公司等2公司）請求清償借款，經大陸地區廣東省
        佛山市中級人民法院於91年2月25日判決佛山公司等2公
        司應連帶給付被上訴人人民幣500萬元本息，被上訴人
        並於同年5月23日向該法院聲請強制執行，並經該法院
        查封佛山公司等2公司之財產在案。惟系爭說明文完全
        未提及被上訴人之執行進度、執行成果（見本院更審前
        卷第127頁至第143頁），則佛山公司債權是否尚有餘額
        可資清償上訴人，已有可疑，參以系爭收條就系爭佛山
        公司債權部分記載以佛山公司「實際」償還被上訴人金
        額計算，可見以佛山公司債權之折抵金額並未確定，自
        未能逕認上訴人已依系爭說明文之記載「收到」抵償之
        700萬元債權。
      ⑵被上訴人於96年7月18日至桃園縣政府警察局楊梅分局幼
        獅派出所製作調查筆錄時稱：「因為我的木工機器原本
        要出口到巴拉圭投資，因投資沒成功，在民國91年12月
        11日經合泰報關行退櫃回臺灣，回臺灣後我買了10個40
        呎的貨櫃裝我的木工機器，然後將十個貨櫃《內裝載機
        器》放置在隆安運輸事業股份有限公司裡，從一開始雙
        方也沒有約定停放貨櫃的期限，期間我在94年我還有去
        看過我的機器都還有在，對方也沒有提起保管費的事，
        直到96年7月6日『我』去隆安運輸公司要辦理提領貨櫃事
        時，負責人卻推三阻四不將『我』的貨物還我，侵占我的
        機械貨物」等語（見本院更審前卷第250頁），若被上
        訴人於系爭說明文簽立時已交付系爭地板設備予上訴人
        ，則其何以得於系爭說明文簽立後約1年6個月後仍以系
        爭地板設備所有權人自居，至隆安公司提領系爭地板設
        備，並於警詢時亦主張其為所有權人，而未向警方陳明
        係代上訴人提出告訴之意，參以系爭收條就系爭地板設
        備之價值則僅記載為「暫定」，並註明「將以進口至中
        國濰坊設廠並經海關批准總價為準」，益徵兩造就系爭
        地板設備所能折抵價金之金額並未能確定，而僅大致預
        估其可能之數額，遑論兩造簽訂系爭說明文時，系爭地
        板設備尚未進口，核准數量亦未確定，更難認被上訴人
        已將系爭地板設備交付予上訴人以折抵價金。至上訴人
        雖於96年7月10日簽立載明：「茲同意陳有先生全權處
        理有關十貨櫃木地板設備原存放在楊梅隆安運輸公司被
        盜賣一事」之同意書（見本院更審前卷第160頁），然
        被上訴人早於上訴人簽立此同意書前之同年月6日即已
        以系爭地板設備所有人自居前往隆安公司查看系爭地板
        設備，顯係非基於受上訴人委託所為，故上開同意書難
        為有利被上訴人之認定。
　　　⑶被上訴人辯以其僅收受系爭收條，因系爭說明文已經講
        明，所以沒意見等語（見本院卷第67頁），然系爭收條
        與系爭說明文係同日簽訂，且標題已載明「陳有先生參
        與楊富案股金合併計算的收條」，則其內容自攸關兩造
        交付、收受之金額及其計算方式，影響兩造權利義務甚
        深，衡情被上訴人當無可能對於系爭收條所為記載不詳
        予閱覽而單純收受之理，益徵系爭說明文所載「收到」
        文字僅係表示兩造就系爭股權價金給付方式已為約定，
        惟實際上簽立系爭說明文時，被上訴人尚未將系爭佛山
        公司債權、系爭地板設備交付予上訴人。
　　　⑷又上訴人雖於97年6月24日於報紙刊載：「公司股權轉讓
        公告楊富實業（深圳）有限公司100%股權，其中臺灣華
        親人股份有限公司占80%、陳有占20%；現該公司已將75
        %轉讓給長平（深圳）發展有限公司」等語（見本院更
        審前卷第219頁），惟上訴人於95年7月14日將系爭股權
        移轉登記予被上訴人，為兩造所不爭執（見兩造不爭執
        事項㈢），則此公告僅將楊富公司於公告時之實際股權
        所有人狀態詳實說明，又上訴人移轉系爭股權登記時，
        被上訴人已給付現金達1,197萬5,000元（兩造不爭執事
        項㈠），系爭說明文、系爭收條亦均未約定需於被上訴
        人交付全部買賣價金完畢後，上訴人始負移轉系爭股權
        之義務，亦難以此為有利被上訴人之認定。
　　⒊綜上，系爭說明文所載與上訴人實際受領價金之狀況有間
      ，此外，被上訴人自承無法提出已交付系爭佛山公司債權
      、系爭地板設備予上訴人之相關書面證據（見本院卷第66
      頁、第68頁），依前開說明，難僅以系爭說明文所載即認
      被上訴人已交付系爭佛山公司債權、系爭地板設備予上訴
      人，則上訴人主張被上訴人未交付系爭佛山公司債權、系
      爭地板設備，被上訴人未依系爭股權買賣契約約定給付全
      部價金等語，應屬可採。　
  ㈡上訴人解除系爭股權買賣契約，請求被上訴人返還登記楊富
    公司出資額400萬元之股權，有無理由？ 
　　⒈按給付無確定期限者，債務人於債權人得請求給付時，經
      其催告而未為給付，自受催告時起，負遲延責任。其經債
      權人起訴而送達訴狀，或依督促程序送達支付命令，或為
      其他相類之行為者，與催告有同一之效力；契約當事人之
      一方遲延給付者，他方當事人得定相當期限催告其履行，
      如於期限內不履行時，得解除其契約；契約解除時，當事
      人雙方回復原狀之義務，除法律另有規定或契約另有訂定
      外，依左列之規定：一、由他方所受領之給付物，應返還
      之。民法第229條第2項、第254條、第259條第1款分別定
      有明文。次按非對話而為意思表示者，其意思表示以通知
      達到相對人時，發生效力，民法第95條第1項定有明文。
      所謂達到，係指意思表示達到相對人之支配範圍，置於相
      對人隨時可了解其內容之客觀狀態而言。若表意人以書信
      為意思表示（或意思通知），該書信達到相對人，相對人
      無正當理由而拒絕接收，或相對人已受郵局通知往取書信
      （郵件），該書信既已達到相對人之支配範圍內，相對人
      隨時可以了解其內容，應認為已達到而發生效力（最高法
      院86年度台抗字第628號裁定意旨參照）。
　　⒉查被上訴人未給付系爭股權買賣契約之全部價金，已如前
      述。又上訴人於104年1月14日、同年7月8日分別以通知函
      、存證信函寄被上訴人戶籍地址新北市○○區○○○路00000號
      7樓，催告被上訴人應於收文後10日內付清系爭股權買賣
      價金（見本院卷前審卷第80頁、第82頁至第83頁），嗣各
      該存證信函以「該處查無此人」為由遭退回（見本院卷前
      審卷第81頁、第84頁），上訴人乃聲請公示送達，經臺灣
      新北地方法院以104年度司簡聲字第29號、第167號裁定認
      被上訴人確有居住在戶籍地址而駁回（見本院卷前審卷第
      257頁至第258頁），足見被上訴人確居住在戶籍地址，故
      意拒收上訴人所寄發上開通知函、存證信函，則被上訴人
      既實際居住在戶籍地址，卻無正當理由拒絕接收，依前開
      說明，被上訴人已屬可以了解上訴人所寄通知函、存證信
      函內容之狀態，應認上訴人所寄通知函、存證信函已送達
      被上訴人而發生催告效力。上開通知函、存證信函既已告
      知被上訴人應於函到10日內給付餘款，被上訴人仍未給付
      ，自已陷於給付遲延，上訴人於104年12月25日提起本件
      訴訟，並在起訴狀敘明以書狀繕本送達被上訴人代為解除
      系爭股權買賣契約之意思表示，而起訴狀繕本已於105年1
      月18日送達被上訴人，有送達證書可參（見原審卷第41頁
      ），依前開規定，上訴人已於105年1月18日合法解除系爭
      股權買賣契約。則上訴人依民法第259條規定，請求被上
      訴人回復原狀，並一部請求被上訴人將楊富公司出資額40
      0萬元（即系爭股權之20%）登記返還予上訴人，自屬有據
      。
　㈢被上訴人主張同時履行抗辯，有無理由？　　
    ⒈按依民法第259條規定契約解除時，當事人雙方互負回復原
      狀之義務。又當事人因契約解除而生互負回復原狀之相互
      義務，依同法第261條準用第264條之規定，於他方未為對
      待給付前，得拒絕自己之給付。
    ⒉查兩造間成立系爭股權買賣契約，由被上訴人以2,500萬元
      ，向上訴人購買楊富公司出資額2,000萬元之股權，為兩
      造所不爭執（見兩造不爭執事項㈠），則於系爭股權買賣
      契約解除後，上訴人負有移轉系爭股權予被上訴人之給付
      義務，而被上訴人負有返還價款之給付義務，且互為對待
      給付。又上訴人本件僅為一部請求，亦即僅請求系爭股權
      之20%，因返還股權價金之給付均為可分，故與此部分對
      待給付相當之買賣價金為500萬元（2500萬元×20%＝500萬
      元），則被上訴人於上開範圍內，抗辯上訴人應於其返還
      登記系爭股權20%時給付400萬元（見本院卷第249頁），
      自屬有據。
六、綜上所述，上訴人依民法第254條規定解除系爭股權買賣契
    約，再依民法第259條規定，請求被上訴人將系爭股權20%（
    即楊富公司出資額400萬元）返還登記予上訴人，為有理由
    ，應予准許。從而，原審為上訴人敗訴之判決，尚有未洽，
    上訴意旨指摘原判決不當，求予廢棄改判，為有理由。另被
    上訴人就上訴人之請求抗辯上訴人應同時給付400萬元，亦
    屬有據，故本院應就此部分為對待給付判決，爰判決如主文
    第2項所示。
七、本件事證已臻明確，兩造其餘攻擊防禦方法及所提證據，經
    本院審酌後，認均不足以影響本判決結果，自無逐一論述必
    要，併予敘明。
八、據上論結，本件上訴為有理由，依民事訴訟法第450條、第7
    8條，判決如主文。
中　　華　　民　　國　　109 　年　　12　　月　　29　　日
                    民事第三庭   
                        審判長法  官 王怡雯
                              法  官 徐淑芬
                              法  官 朱美璘
正本係照原本作成。
如不服本判決，應於收受送達後20日內向本院提出上訴書狀，其
未表明上訴理由者，應於提出上訴後20日內向本院補提理由書狀
（均須按他造當事人之人數附繕本）上訴時應提出委任律師或具
有律師資格之人之委任狀；委任有律師資格者，另應附具律師資
格證書及釋明委任人與受任人有民事訴訟法第466 條之1第1項但
書或第2項（詳附註）所定關係之釋明文書影本。
中　　華　　民　　國　　109 　年　　12　　月　　30　　日
    　　　　　　　　　　　　　書記官 蔡宜蓁
附註：
民事訴訟法第466條之1（第1項、第2項）：
對於第二審判決上訴，上訴人應委任律師為訴訟代理人。但上訴
人或其他法定代理人具有律師資格者，不在此限。
上訴人之配偶、三親等內之血親、二親等內之姻親，或上訴人為
法人、中央或地方機關時，其所屬專任人員具有律師資格並經法
院認為適當者，亦得為第三審訴訟代理人。